臺灣高等法院高雄分院民事判決　　　　110年度上易字第181號
上　訴　人　許芮禎　


　　　　　　王奕翔　
附帶上訴人　楊佳偉　

訴訟代理人　許龍升律師
上列當事人間請求侵權行為損害賠償事件，上訴人對於民國110
年4 月30日臺灣高雄地方法院109 年度訴字第1280號第一審判決
提起上訴，附帶上訴人為附帶上訴，本院於110 年9 月28日言詞
辯論終結，判決如下：
    主  文
原判決關於駁回附帶上訴人後開第二項之訴部分，及除確定部分
外訴訟費用之裁判，均廢棄。
上訴人乙○○應再給付附帶上訴人新臺幣貳萬元，及自民國一０
九年八月十二日起至清償日止，按週年利率百分之五計算之利息
。
上訴人之上訴駁回。
附帶上訴人之其餘附帶上訴駁回。
第一審（除確定部分外）、第二審訴訟費用（包括上訴及附帶上
訴部分），由上訴人連帶負擔五分之二，餘由附帶上訴人負擔。
    事實及理由
一、按訴訟標的對於共同訴訟之各人必須合一確定者，共同訴訟
    中一人之行為有利益於共同訴訟人者，其效力及於全體，民
    事訴訟法第56條第1 項第1 款規定定有明文。本件附帶上訴
    人係以上訴人乙○○與原審共同被告甲○○有共同侵權行為
    為由，請求乙○○與甲○○負連帶賠償責任，經原審判命乙
    ○○、甲○○應連帶給付附帶上訴人新臺幣（下同）10萬元
    本息，雖乙○○提起上訴，然乙○○係就侵權行為之有無為
    爭執，此屬非基於個人關係之抗辯，故乙○○之上訴形式上
    有利於丙○○，其提起上訴之效力及於甲○○，爰併列甲○
    ○為上訴人。
二、按上訴人於終局判決前，得將上訴撤回，但被上訴人已為附
    帶上訴者，應得其同意。經查，乙○○於民國110 年8 月30
    日具狀撤回上訴，惟附帶上訴人於同年9 月9 日具狀表示不
    同意乙○○撤回上訴等語，有乙○○上訴人之撤回上訴暨退
    還裁判費聲請狀及附帶上訴人之民事陳述意見狀在卷可佐（
    本院卷第105 、119 頁），因附帶上訴人不同意乙○○撤回
    本件上訴，乙○○撤回上訴並不生效力，自應由本院就本件
    為辯論判決。
三、乙○○、甲○○未於言詞辯論期日到場，核無民事訴訟法第
    386 條各款所列情形，爰依附帶上訴人之聲請，由其一造辯
    論而為判決。
四、附帶上訴人主張：附帶上訴人與乙○○於民國102 年7 月23
    日結婚，婚姻關係現仍存續中。甲○○明知乙○○為有配偶
    之人，竟於原判決附表（下稱附表）所示時間、地點共同為
    表列之不正當男女交往行為（下合稱系爭行為），侵害附帶
    上訴人之配偶權，使附帶上訴人與乙○○之婚姻出現破綻，
    達情節重大程度，附帶上訴人為此精神上痛苦不堪，受有非
    財產上損害100 萬元，自得請求上訴人連帶賠償。為此，爰
    依民法第184 條第1 項前段、第185 條、第195 條第1 項及
    第3 項規定，聲明請求上訴人應連帶給付附帶上訴人100 萬
    元，及自起訴狀繕本送達最後一位上訴人翌日起至清償日止
    ，按週年利率5%計算之利息。
五、上訴人則以：上訴人間僅為普通朋友關係，乙○○於109 年
    6 月25日為南下照顧住院之父親，商請甲○○協助出借車輛
    使用，經甲○○應允，嗣因乙○○於109 年6 月26日表示前
    一日與附帶上訴人發生嚴重爭執，唯恐附帶上訴人尾隨前往
    高雄鬧事，央求甲○○陪同前往高雄市○○路00號29樓之5
    日租套房（下稱系爭套房），協助在場見證其遭附帶上訴人
    騷擾之經過，甲○○始悉乙○○為有配偶之人，且為保護乙
    ○○之人身安全，始留下陪伴。附帶上訴人果於附表編號4
    所示時點偕不明男子鬧事，甲○○在協助乙○○報警蒐證後
    ，隨即返回台中住處，上訴人間並無不正交往情形，自不負
    賠償責任等語，資為抗辯。
六、原審判命上訴人應連帶給付附帶上訴人10萬元，及自109 年
    8 月12日起至清償日止，按週年利率5%計算之利息，並依職
    權及聲請為准免假執行之宣告，而駁回被上訴人其餘請求。
    上訴人就其敗訴部分提起上訴，其上訴聲明：㈠原判決不利
    於上訴人部分廢棄；㈡上開廢棄部分，附帶上訴人在第一審
    之訴駁回。附帶上訴人則聲明：上訴駁回，併就原審駁回其
    請求部分，提起附帶上訴，於本院聲明：㈠原判決關於駁回
    附帶上訴人後開請求部分廢棄；㈡上開廢棄部分，乙○○應
    再給付附帶上訴人20萬元，及自起訴狀繕本送達翌日即109
    年8 月12日起至清償日止，按週年利率5%計算之利息。上訴
    人則聲明：附帶上訴駁回（附帶上訴人就原審駁回其餘70萬
    元請求部分，未提起上訴，該部分業已確定）。
七、兩造不爭執事項：
  ㈠附帶上訴人與乙○○於102 年7 月23日結婚，婚姻關係現仍
    存續中。
  ㈡上訴人於附表編號4 所示時點同宿於系爭套房，並有附表編
    號4「行為態樣」欄所示行為。
  ㈢甲○○報考109 年度警察人員考試，並為參加前開考試在補
    習班上課。
  ㈣乙○○以教師為業，於109 年8 月1 日以前任職於私立麗澤
    幼兒園，自同年8 月1 日起任職於台中私立明德小學。
八、本件爭點為：㈠上訴人有無共同為系爭行為？該行為是否侵
    害附帶上訴人基於配偶關係之身分法益而情節重大？上訴人
    應否負連帶賠償責任？㈡附帶上訴人請求上訴人連帶賠償非
    財產上損害10萬元，及再請求乙○○給付非財產上損害20萬
    元，是否有據？茲分述本院之判斷如下：
  ㈠上訴人有無共同為系爭行為？該行為是否侵害附帶上訴人基
    於配偶關係之身分法益而情節重大？上訴人應否負連帶賠償
    責任？
    ⒈附帶上訴人主張甲○○係於明知乙○○為有配偶之人之情
      形下，為系爭行為等語，上訴人則予否認，並抗辯：甲○
      ○迄至109 年6 月26日始知乙○○與附帶上訴人有婚姻關
      係存在云云。經查，據證人即立達徵信社總經理蕭○正於
      原審證稱：附帶上訴人係於109 年3 月間委託伊跟監乙○
      ○，以查明乙○○外遇對象、蒐集外遇證據等語（原審卷
      第88頁背面），及附表編號1 、3 、4 所示照片顯示甲○
      ○為乙○○之交往對象（見後述理由⒉），參諸乙○○於
      109 年6 月14日晚間7 時9 分許，攜其與附帶上訴人所生
      未成年子女，在臺中市○○區○○路○段000 號餐廳與甲
      ○○共進晚餐，有上訴人不爭執為真正之照片附卷為憑（
      原審卷第29至31頁），衡情，男女交往期間，倘經一方向
      他方公開自己養育未成年子女之事實，自不能排除該公開
      行為具有向對方揭露自己婚姻狀態之意涵，甲○○非不能
      透過前開事實推知乙○○為有配偶之人。佐以甲○○自承
      其於109 年6 月26日唯恐乙○○遭配偶即附帶上訴人藉端
      生事，雖明知乙○○之婚姻關係仍在存續中，卻仍不避諱
      ，與乙○○相偕投宿系爭套房，暨上訴人陳述甲○○發現
      乙○○婚姻狀態之經過，全然一致，均在情理之中，別無
      意外，可見前開陳詞乃臨訟編撰，尚乏可信性等一切情事
      ，堪認附帶上訴人主張甲○○與乙○○交往期間，即知悉
      乙○○為有配偶之人，係屬有據。則上訴人抗辯甲○○於
      109 年6 月26日始知乙○○為有配偶之人云云，尚不足憑
      採。
    ⒉附帶上訴人主張上訴人有為系爭行為一節，業據提出相片
      、錄影光碟、電話錄音光碟及錄音譯文附卷為證（原審審
      訴卷第21至43頁），惟上訴人則予否認。經查：
      ⑴附帶上訴人提出男女併行或男女撐傘併行之相片（如原
        審審訴卷第21至27頁所示，下合稱系爭相片），係附帶
        上訴人聘請之徵信社人員長期跟蹤乙○○行跡及其往來
        對象，在跟蹤期間取得之情，業據證人即立達徵信社員
        工何○鏘於原審證稱：附帶上訴人委託徵信社抓姦，提
        供乙○○之正面生活照及日常使用之白色馬自達轎車車
        牌以供辨識，並告知乙○○在當國小老師，其任務是跟
        蹤乙○○，並拍攝跟蹤所獲照片、影像，亦即在每天下
        午4 點乙○○下班前，就到乙○○工作的國小門口等待
        ，跟蹤乙○○下班到回家之路程，為期約1 個多月，上
        開期間舉凡與乙○○接觸之異性，其均有拍照存證，其
        於109 年6 月26日在高雄八五大樓門口，騎車跟蹤乙○
        ○與被告到附近民宿，因而取得原審審訴卷第25頁所示
        照片等語（原審卷第57、58頁），參以蕭○正於原審證
        稱：其係與何○鏘或王○恩一起執行跟監，曾自乙○○
        放學去接女兒時起，跟監乙○○前往楓康超市、百貨公
        司、上家教，也曾經跟監乙○○到甲○○工作的補習班
        、補習班停車場，原審審訴卷第21、23頁所示相片是其
        以手機拍攝，相片所示停車場就是甲○○所在補習班附
        近的停車場，當時甲○○在該補習班補警察特考，乙○
        ○前去找他一起吃東西，原審審訴卷第25頁之相片是在
        109 年6 月26日拍的等詞（原審卷第89頁）相互以觀，
        堪認系爭相片中之男女確為上訴人二人。又觀之系爭相
        片，上訴人呈現交往牽手依偎、同行同遊之情，則附帶
        上訴人主張上訴人於附表編號1 、3 所示時間、地點共
        同出遊，且有牽手、共撐一傘行為等情，即屬有據，堪
        予採認。
      ⑵上訴人固否認附帶上訴人提出之男女對話之電話錄音（
        如原審審訴卷第35至43頁所示，下稱系爭錄音）為上訴
        人之談話云云。然查，甲○○有報考109 年度警察人員
        考試，並為參加前開考試而在補習班上課，且乙○○原
        為私立麗澤幼兒園之教師，自109 年8 月1 日起任職於
        台中私立明德小學等情，為兩造所不爭執，自堪認屬實
        ；又乙○○於109 年8 月1 日至台中私立明德小學任職
        前，須自行於校外進行體檢並繳交檢查報告，始能完成
        報到手續一節，有明德學校財團法人台中市明德高級中
        學110 年8 月19日明人字第1100000156號函在卷可稽（
        本院卷第83頁），亦堪認定。而綜觀系爭錄音部分內容
        ，其中女方陳稱：「公務員怎麼會沒前途，公務員很穩
        定，你如果考上公務員，我就不用擔心，你找不到工作
        」、「就穩定就好啦，是要做什麼不一樣的事？不會啊
        ，你如果到警察局，你覺得警察的生活是有趣的」，且
        提及：「下禮拜，我看看啦，因為下禮拜六我要去體檢
        」等語，暨男方反問：「新學校要體檢喔」等詞（原審
        審訴卷第37頁），分別談到男方如考上公務員當警察及
        女方將到新學校報到而需要體檢等節，實與甲○○報考
        109 年警察人員考試暨乙○○為至新學校任職而須體檢
        等情大致相符，再參以系爭錄音係在附帶上訴人與乙○
        ○原位在台中市○○區○○○○路0 號9 樓之2 住處錄
        得一節，亦據附帶上訴人陳稱明確，應足認系爭錄音中
        之對話男女確為上訴人。此外，上訴人於系爭錄音中互
        稱「我愛你」、「以後住一起」、「很久沒有了，1 個
        月了，你腰還會酸」等如附表編號2 所示之言詞，應屬
        暗示男女性愛之曖昧言語。從而，附帶上訴人主張上訴
        人有為附表編號2 所示逾越已婚男女應守分際之行為乙
        節，自可採認。
      ⑶關於上訴人於附表編號4 所示時點同遊共宿系爭套房之
        經過，業據證人王○恩於原審證稱：伊當天自台中跟著
        乙○○來高雄，乙○○從台中開車和甲○○一起下高雄
        ，全程和甲○○一起行動，其跟到嘉義後，先打電話通
        知蕭○正，並沿路回報，其看著上訴人買完食物回到系
        爭套房，就馬上通知蕭○正，俟通知警察到場，警察勸
        其等不要給上訴人壓力，否則上訴人不敢出房門，因此
        是等到隔天早上10點左右上訴人才自願出門，上訴人打
        開房門時，衣著都是整齊的等語（原審卷第90頁背面）
        ，核與蕭○正於原審證稱：當天其先跟著上訴人到八五
        大樓，上訴人是開一台白色馬自達轎車到達三多路與自
        強路的停車場，隨後下車一起步行前往八五大樓，那台
        車的車牌顯示是乙○○的車，其等已經跟著這台車3 個
        月，上訴人進入八五大樓後，其與上訴人分別搭乘客用
        電梯前往23樓民宿登記處，但因民宿客滿，所以上訴人
        離去，其跟著上訴人前往城隍廟，再開車到駁二碼頭，
        後來前往香蕉碼頭，晚上9 點多到達新光路21號，其一
        人開車在路口附近等待，並以電話聯繫王○恩跟著上訴
        人上樓，其等到晚上12點左右，待附帶上訴人到場後，
        再偕附帶上訴人一起上樓敲門，但上訴人不開門，當天
        半夜警察來了兩次，警察要求上訴人提出證件，也未獲
        置理，直到隔天退房時間到了，上訴人才主動出來等詞
        大致相符（原審卷第89頁），堪認附帶上訴人主張上訴
        人於附表編號4 所示時點，有駕駛乙○○所有之車輛，
        同遊高雄景點、一起投宿系爭套房等情，係屬有據，則
        上訴人抗辯甲○○因乙○○為照顧住院父親，有用車需
        求，始開車南下陪同乙○○云云，不足憑採。
    ⒊按不法侵害他人基於配偶關係之身分法益而情節重大者，
      被害人雖非財產上之損害，亦得請求賠償相當之金額，民
      法第195 條第1 項、第3 項定有明文。次按數人共同不法
      侵害他人之權利者，連帶負損害賠償責任，第185 條第1
      項前段定有明文。又婚姻係以夫妻之共同生活為其目的，
      配偶應互相協力保持其共同生活之圓滿安全及幸福，而夫
      妻互守誠實，係為確保其共同生活之圓滿安全及幸福之必
      要條件，故應解為配偶因婚姻契約而互負誠實之義務，配
      偶之一方行為不誠實，破壞共同生活之圓滿安全及幸福者
      ，即為違反因婚姻契約之義務而侵害他方之權利，因故意
      或過失偕該配偶之一方共同為不誠實行為者，則為共同侵
      權行為人。乙○○為有配偶之人，甲○○明知此情，二人
      卻仍以附表編號1 至4 所示行為即系爭行為交往，核與一
      般社會通念認為已婚異性間之普通往來仍須維持基本社交
      距離，少有不必要之肢體接觸等情有間，要難謂為正當，
      且上訴人所為系爭行為，已足以破壞附帶上訴人與乙○○
      間之夫妻共同生活關係，業經本院認定如前，上訴人即係
      侵害附帶上訴人基於配偶關係之身分法益，且情節重大，
      依上開規定，附帶上訴人自得請求上訴人連帶賠償其非財
      產上之損害。
  ㈡附帶上訴人請求上訴人連帶賠償非財產上損害10萬元，及再
    請求乙○○給付非財產上損害20萬元，是否有據？
    按慰藉金之賠償，應斟酌雙方身分、資力與加害程度，及其
    他各種情形核定相當之數額（最高法院51年台上字第223 號
    裁判意旨參照）。本件附帶上訴人為大學畢業，目前受僱於
    友達光電股份有限公司，每月收入約5 至6 萬元不等，名下
    有房地、投資各1 筆，並有股利收入；甲○○為大學畢業，
    現為公司倉管人員，每月薪資約27,000元，名下別無其他財
    產；乙○○為大學畢業，現以教師為業，月薪45,000元，名
    下有汽車1 部、投資1 筆等情，業據兩造陳明在卷，並有稅
    務電子門財產所得調件明細表在卷可佐（原審審訴卷第59、
    70、79頁，及原審卷證物袋）。本院審酌上情，並考量系爭
    行為態樣，雖逾越一般社會上已婚男女交往份際而有不當，
    惟上訴人交往時間約僅1 個月，且無證據顯示乙○○違反守
    貞義務，暨附帶上訴人與乙○○間之婚姻破裂原因多端，有
    其等之離婚訴訟、保護令卷證足參，認附帶上訴人因附表編
    號1 、3 、4 所示行為而受非財產上損失以10萬元為適當，
    另就附表編號2 所示行為得請求乙○○賠償之金額則以2 萬
    元為適當，附帶上訴人逾此數額之請求，尚屬無據。
九、綜上所述，附帶上訴人依民法第185 條、第195 條第1 項及
    第3 項規定，請求上訴人連帶給付10萬元、乙○○應再給付
    2 萬元，及均自109 年8 月12日起至清償日止，按週年利率
    年息5%計算之利息，為有理由，應予准許，逾此數額之請求
    ，則無理由，應予駁回。原審就上開應再給付部分，為附帶
    上訴人敗訴之判決，尚有未洽，附帶上訴意旨指摘原判決此
    部分不當，求為廢棄，為有理由，爰由本院改判如主文第2
    項所示。至於上開其餘應准許之部分，原審為附帶上訴人勝
    訴之判決，並分別諭知依職權及供擔保後為准免假執行宣告
    ，及原審就上開不應准許部分，為附帶上訴人敗訴之判決，
    核均無不合，上訴人上訴、附帶上訴人附帶上訴論旨，各執
    以指摘原判決就此不利己部分為不當，求予廢棄，均無理由
    ，應予駁回。本件事證已臻明確，兩造其餘攻擊防禦方法及
    舉證，核與判決結果並無影響，爰不逐予論述，附此敘明。
十、據上論結，本件上訴為無理由，附帶上訴為一部有理由、一
    部無理由，依民事訴訟法第449 條第1 項、第450 條、第79
    條、第85條第2 項，判決如主文。
中    華    民    國    110   年    10    月    19    日
                            民事第三庭
                                審判長法  官  李昭彥
                                      法  官  楊淑珍
                                      法  官  黃悅璇
以上正本證明與原本無異。
本件不得上訴。
中    華    民    國    110   年    10    月    19    日
                                      書記官  賴梅琴